【裁判字號】    95,上易,1720
【裁判日期】    951005
【裁判案由】    詐欺
【裁判全文】
臺灣高等法院刑事判決                95年度上易字第1720號
上  訴  人  臺灣臺北地方法院檢察署檢察官
被      告  丙○○
上列上訴人因被告詐欺案件，不服臺灣臺北地方法院95年度易字
第180號，中華民國95年7月14日第一審判決（聲請簡易判決處刑
案號：臺灣臺北地方法院檢察署94年度偵字第18897號。併辦案
號：臺灣新竹地方法院檢察署94年度偵字第5342號），提起上訴
，本院判決如下：
    主  文
原判決撤銷。
丙○○連續幫助意圖為自己不法之所有，以詐術使人將本人之物
交付，處有期徒刑肆月，如易科罰金，以銀元佰元即新臺幣玖
佰元折算壹日。
    事  實
一、丙○○於民國九十四年四月間，因缺錢花用，見報載收購帳
    戶之小廣告後，隨即循小廣告上之電話與姓名、年籍均不詳
    ，自稱高先生之成年男子取得聯繫後，在得預見將其金融機
    構開立帳戶之存摺、提款卡及密碼條售予不相識之人使用，
    其帳戶有遭人利用作為詐騙工具可能之情形下，仍基於幫助
    詐欺之概括犯意，在臺北縣板橋市○○路上之江子翠捷運站
    前，以每個帳戶新臺幣（下同）三千元之代價，將其原有開
    立之安泰商業銀行忠孝分行帳號000000000000
    00號帳戶之存摺、提款卡及密碼條，售予姓名、年籍均不
    詳，自稱高先生之成年男子，四日後，復於上開江子翠捷運
    站前，將其於九十四年三月三十日，在玉山銀行板橋分行所
    開立帳號0000000000000號帳戶之存摺、提款
    卡及密碼條售予該自稱高先生之成年男子。嗣於九十四年四
    月中旬某日，見報載承租帳戶之廣告後，又承其上開幫助詐
    欺之概括犯意，在臺北縣板橋市○○路上之新埔捷運站前，
    以每個帳戶每半個月租金二千五百元之代價，將其於九十四
    年四月十五日至玉山銀行板橋分行掛失申請補發上開帳戶之
    存摺、提款卡及密碼條，出租予另一姓名、年籍均不詳，自
    稱陳先生之成年男子。俟該姓名、年籍均不詳，自稱高先生
    及陳先生之成年男子所屬之犯罪集團取得丙○○所交付之上
    開安泰商業銀行忠孝分行及玉山銀行板橋分行帳戶存摺、提
    款卡及密碼條後，即基於詐欺之犯意，分別於(一)九十四年四
    月二十六日下午五時許，以傳送簡訊至乙○○行動電話中，
    佯稱乙○○所持用之中國信託商業銀行信用卡卡費未繳，經
    乙○○循簡訊所留之00－00000000號及0000
    000000號電話撥打後，隨以乙○○所持之中國信託商
    業銀行信用卡遭盜刷為由，要求乙○○撥打金融犯罪防制中
    心電話00－00000000、00000000號電話
    核帳，乙○○依指示撥打後，即由一姓名、年籍均不詳，自
    稱林主任之成年人，向乙○○謊稱須至自動櫃員機操作架設
    防偽造程式系統內碼變更之詐術，使乙○○信以為真，旋於
    同日下午六時三十一分許，至臺北市松山區○○○路○段之
    交通銀行自動櫃員機依指示操作，轉帳匯款九萬九千九百八
    十三元至丙○○上開安泰商業銀行忠孝分行帳戶中。(二)九十
    四年四月二十二日，甲○○循蘋果日報上所刊登之「簡訊傳
    送員」廣告上所載0000000000號行動電話撥打應
    徵時，由吳盛森、潘雪鳳及宋隆棋（均另案經臺灣新竹地方
    法院檢察署檢察官提起公訴）所組成之詐騙集團，以對甲○○謊稱每傳送五千則簡訊薪資一萬五千元，且甲○○得提供
    一內有五千元以上存款之帳戶預支薪資五千元之詐術，使甲○○陷於錯誤，誤信確可預支五千元薪資，陸續轉帳匯款至
    丙○○上開玉山銀行板橋分行帳戶及不詳姓名年籍之人所開
    立帳號000－0000000000000000號帳戶
    中，共計九萬二千元。嗣經乙○○發覺遭人詐騙報警處理，
    以及經警於九十四年七月二十二日晚上九時許，在桃園縣蘆
    竹鄉○○路○段三六八號空軍一號南崁站前查獲宋隆棋、吳
    盛森後，始循線查獲上情。
二、案經乙○○報由臺北市政府警察局大安分局報請臺灣臺北地
    方法院檢察署檢察官偵查後聲請以簡易判決處刑及甲○○訴
    由新竹市警察局刑事警察隊報請臺灣新竹地方法院檢察署檢
    察官偵查後移送併案審理。
    理    由
一、訊據被告丙○○就其有於上開時、地以每個帳戶三千元之代
    價，將其安泰商業銀行忠孝分行及玉山銀行板橋分行所開立
    之上開帳戶存摺、提款卡及密碼條售予姓名、年籍均不詳，
    自稱高先生之成年男子，以及於上開時、地以每個帳戶每半
    個月租金二千五百元之代價，將其於九十四年四月十五日至
    玉山銀行板橋分行掛失申請補發上開帳戶之存摺、提款卡及
    密碼條，出租予另一姓名、年籍均不詳，自稱陳先生之成年
    男子之事實坦承不諱，並經證人乙○○及甲○○於警詢時分
    別證述在卷（偵字第一八八九七號卷第六０頁、第六一頁；
    偵字第四０四七號卷第三二頁至第三四頁），此外，並有安
    泰商業銀行忠孝分行九十五年五月三日（九四）安忠字第０
    ０五四號函暨函覆之開戶資料及交易明細表、交通銀行客戶
    交易明細表及玉山銀行板橋分行九十五年三月十四日玉山板
    橋字第０六０三一四０二號函暨函覆之開戶申請書及交易明
    細表各一份在卷可稽（偵字第一八八九七號卷第五三頁；本
    院卷第四五頁至第五一頁），據此足徵被告上開所供屬實可
    採。
二、按一般國人向金融機構開設帳戶，並無任何法令限制，若係
    用於正當用途者，當可光明正大自行申請使用，而帳戶係為
    存提款及轉帳匯款之用，倘刻意收集他人帳戶使用者，依一
    般常識極易判斷係為藉此躲避遭人循線追查之目的而為，自
    可產生與不法犯罪目的相關之合理懷疑。而見諸各大平面及
    電子媒體報導，或以中獎、退稅、信用卡款對帳或提款卡密
    碼外洩，疑似遭人盜領存款等事由，利用人頭帳戶作為轉帳
    帳戶，謊騙被害人至金融機構櫃檯電匯，抑或持提款卡至自
    動櫃員機依其指示操作，使被害人在不知情之狀況下依指示
    操作匯出款項後，隨即將之提領一空之詐騙手法，層出不窮
    ，以被告係一智慮成熟並具相當社會經驗之成年人而言，對
    此一犯罪型態，自難諉為不知。況帳戶存摺、印章、提款卡
    及密碼條，均係關乎個人金融信用及隱私之重要物件之一，
    縱親如父母子女或夫妻，衡常若非出於特殊事由或目的，即
    無任意將之交由他方保管或使用，遑論係為獲取相當對價而
    將之出租或售予不相熟識之第三人使用。準此，被告在與向
    先後其收購上開個帳戶存摺、提款卡及密碼條之姓名、年籍
    均不詳，自稱高先生及陳先生之成年男子二人素不相識，且
    不知該二名成年男子之來歷是否正當之情形下，出於獲取每
    個帳戶三千元代價及每個帳戶每半個月租金二千五百元之目
    的，將上開二個帳戶存摺、提款卡及密碼條持交該二名成年
    男子使用時，其對於該等帳戶可能遭人用以上開手段詐騙他
    人轉帳匯款之人頭帳戶使用，當無不能預見之可能。是以，
    被告在此預見及認知下，仍將其上開二個帳戶存摺、提款卡
    及密碼條持交該姓名、年籍均不詳，自稱高先生及陳先生之
    成年男子二人使用，容任詐欺取財結果之發生，其主觀上顯
    有幫助他人遂行詐欺取財之不確定故意甚明。綜上，被告上
    開幫助詐欺取財犯行，事證明確，洵堪認定，應予依法論處
    。
三、核被告所為，係幫助犯刑法第三百三十九條第一項之詐欺取
    財罪。被告先後數次犯行，時間緊接，犯罪構成要件相同，
    顯係基於概括犯意反覆為之，應依修正前刑法第五十六條連
    續犯規定，以一罪論並加重其刑。被告於上開時、地出售並
    出租其上開玉山銀行板橋分行帳戶、提款卡及密碼條之行為
    ，雖未經檢察官提起公訴，然因此部分與起訴之事實，有連
    續犯裁判上一罪之關係，為起訴效力所及，是一併審理。被
    告幫助他人犯罪，為幫助犯，應依刑法第三十條第二項之規
    定，按正犯之刑減輕之，並先加後減。被告行為後，刑法業
    於94年2月2日修正公布，並於95年7月1日施行，刪除刑法第
    56條連續犯之規定，則被告之犯行，因行為後新法業已刪除
    連續犯之規定，此刪除雖非犯罪構成要件之變更，但顯已影
    響行為人刑罰之法律效果，自屬法律有變更，依新法第2條
    第1項規定，比較新、舊法結果，仍應適用較有利於被告之
    行為時法律即舊法論以連續犯。按行為後法律有變更者，適
    用行為時之法律。但行為後之法律有利於行為人者，適用最
    有利於行為人之法律，刑法第2條第1項定有明文。被告行為
    後，刑法第33條第5款規定，主刑之種類：罰金新台幣一千
    元以上，以百元計算之，第67條規定，罰金加重者，其最高
    度及最低度同加重之。比較被告行為時刑法第33條第5款規
    定主刑之種類：罰金銀元一元以上。第68條罰金加重者，僅
    加重其最高度，就罰金之最低度及加重以適用舊法對於被告
    有利。又被告行為後刑法第67條規定，有期徒刑或罰金加減
    者，其最高度及最低度同加減之。比較被告行為時刑法第68
    條規定拘役或罰金加減者，僅加減其最高度，依修正後刑法
    第33條第5款規定罰金最低度為新台幣一千元以上，而舊法
    為銀元一元以上，即新台幣三元以上，本件依修正後刑法第
    67條罰金最低度新台幣一千元減輕後超過新台幣三元，是雖
    依舊法罰金最低度不減，仍以適用舊法對於被告有利。被告
    行為時刑法第41條第1項前段規定：「犯最重本刑為5年以下
    有期徒刑以下之刑之罪，而受6個月以下有期徒刑或拘役之
    宣告，因身體、教育、職業、家庭之關係或其他正當事由，
    執行顯有困難者，得以1元以上3元以下折算一日，易科罰金
    。」又被告行為時之易科罰金折算標準，修正前罰金罰鍰提
    高標準條例第2條前段（現已刪除）規定，就其原定數額提
    高為100倍折算1日，則本件被告行為時之易科罰金折算標準
    ，應以銀元300元折算1日，經折算為新臺幣後，應以新臺幣
    900元折算為1日。惟被告行為後95年7月1日修正公布施行之
    刑法第41條第1項前段則規定：「犯最重本刑為五年以下有
    期徒刑以下之刑之罪，而受六個月以下有期徒刑或拘役之宣
    告者，得以新臺幣一千元、二千元或三千元折算一日，易科
    罰金。」比較修正前後之易科罰金折算標準，以95年7 月1
    日修正公布施行前之規定，較有利於被告，則應依刑法第2
    條第1項前段，適用修正前刑法第41條第1項前段規定，定其
    折算標準。檢察官移送併辦意旨另以：被告基於幫助詐欺之
    概括犯意，於九十四年四月間，出租萬泰商業銀行、聯邦商
    業銀行、中國信託商業銀行、台新國際商業銀行等帳戶存摺
    、提款卡及密碼條予姓名、年籍均不詳，自稱陳先生之成年
    男子使用，認其就此亦涉犯幫助詐欺取財罪嫌云云。經查，
    依照卷證資料所示，除足證明被告上開安泰商業銀行忠孝分
    行及玉山銀行板橋分行之帳戶遭詐騙集團作為人頭帳戶使用
    外，餘則均無證據足證遭詐騙集團作為人頭帳戶使用，是被
    告出租該等帳戶之存摺、提款卡及密碼條予該自稱陳先生之
    成年男子使用之行為，實際上因無詐欺取財之正犯存在，自
    無成立幫助犯詐欺取財罪之可言，此部分應退由檢察官另行
    處理。原審認被告事證明確，予以論罪科刑，固非無見，惟
    (一)原審認檢察官上開移送併辦意旨被告之行為，與其上開
    業經起訴並經論罪科刑之幫助詐欺取財犯行間，有連續犯之
    裁判上一罪關係，不另為無罪判決之諭知。查案件既經起訴
    ，雖檢察官認與本案有裁判上一罪關係而函請法院併辦，該
    公函非屬訴訟上之請求，其目的僅在促使法院注意，法院如
    併同審判，固係基於審判不可分之法則適用所使然，若認不
    成立犯罪或無裁判上一罪關係，自無法併與裁判，亦不得就
    該部分不另為無罪之諭知，有最高法院92年度台上字第3276
    號裁判意旨及最高法院82年度第8次刑事庭會議決議可資參
    照。原審就上開檢察官移送併辦部分，不另為無罪判決之諭
    知，自有不當。檢察官執此提起上訴，為有理由 (二)被告
    行為後，刑法關於罰金之最低度及加減，有所修正 ( 詳如
    上述)，原審未新舊法比較適用，亦有不當。(三)被告刑有
    加重及減輕，原判決未依刑法第七十一條第一項之規定，論
    述先加後減，亦有不當。原判決應予撤銷改判。爰審酌被告
    犯罪之動機、目的、手段，僅因該時缺錢花用，即起意出售
    、出租上開二個帳戶存摺、提款卡及密碼條供他人使用，致
    證人乙○○、甲○○分別遭詐騙九萬九千九百八十三元及九
    萬二千元、危害社會經濟秩序、惟念其非實際遂行詐欺犯行
    之人、事後坦承犯行之態度度等一切情狀，量處如主文第二
    項所示之刑，並諭知易科罰金之折算標準。
據上論斷，應依刑事訴訟法第三百六十九條第一項前段、第三百
六十四條、第二百九十九條第一項前段，刑法第二條第一項前段
、第五十六條 (修正前)、第三十條、第三百三十九條第一項、
第四十一條第一項前段 (修正前)，刑法施行法第一條之一，修
正前罰金罰鍰提高標準條例第二條，現行法規所定貨幣單位折算
新台幣條例第二條，判決如主文。
本案經檢察官黃全祿到庭執行職務。
中    華    民    國    95    年    10    月    5    日
                  刑事第十二庭  審判長法  官  蔡永昌
                                      法  官  施俊堯
                                      法  官  張正亞
以上正本證明與原本無異。
不得上訴。
                                      書記官  鄭信昱
中    華    民    國    95    年    10    月    5     日
附錄：本案論罪科刑法條全文
中華民國刑法第339條第1項
意圖為自己或第三人不法之所有，以詐術使人將本人或第三人之
物交付者，處5年以下有期徒刑、拘役或科或併科1千元以下罰金
。
以前項方法得財產上不法之利益或使第三人得之者，亦同。
前二項之未遂犯罰之。


司法院資訊處製作；財團法人民間司法改革基金會備份。
